最高法院刑事判決　　　　　　　　　　　　　　　九十一年度台上字第三九七０號
　　上　訴　人　甲○○
右上訴人因貪污案件，不服台灣高等法院中華民國九十一年四月十八日第二審判決（
九十一年度上訴字第六四二號，起訴案號：台灣台北地方法院檢察署八十七年度偵字
第二二一五九號），提起上訴，本院判決如左：
    主  文
原判決撤銷，發回台灣高等法院。
    理  由
本件原判決認定上訴人甲○○係行政院國軍退除役官兵輔導委員會（下稱退輔會）秘
書室第三科即文書科之科員，負責退輔會封發公文、各附屬機構及合營機構併封文件
、長官交辦事項及交寄禮券郵寄等業務，為依據法令從事公務之人員。上訴人因財務
狀況不佳，積欠他人債務遭追索而需款孔急。竟意圖為自己不法之所有，基於概括之
犯意，自民國八十九年三月間起至同年十月間止，於退輔會辦公室內，利用其經手處
理退輔會前、後任主任委員李禎林、楊德智、副主任委員李德武等人以退輔會編列之
預算所購買作為賀禮、奠儀之郵政禮券交寄業務機會，於收受總務科承辦人交付如原
判決附表一所示郵政禮券時（起訴書附表一編號三十八除外），依例在文書科寄送禮
品（券）登記本上登錄後，將該附表所示之郵政禮券侵占入己，未交付工友郵寄，而
逕行蓋用「已發」字樣章戳，以掩飾其侵占犯行。繼而多次於該附表所示時間、地點
將前述侵占所得之郵政禮券持以兌換現金，供為己用。總計侵占前、後任主任委員、
副主任委員以業務費購買之郵政禮券金額共新台幣（下同）十一萬四千四百元。上訴
人於同期間，復以相同手法，利用經辦退輔會前、後任秘書長吳其樑、劉國傳、羅致
達及前任副秘書長馬中武等四人自費購買郵政禮券做為賀禮、奠儀交寄業務之機會，
侵占原判決附表三所示之郵政禮券，並分別於該附表所示之時間、地點持以兌換現金
，供為己用，總計侵占前、後任秘書長、副秘書長自費購買之郵政禮券金額共二萬元
等情。因認第一審論處上訴人連續侵占公有財物罪刑，為無不合，予以維持，駁回上
訴人在第二審之上訴，固非無見。
惟查：(一)原判決認定上訴人利用經辦退輔會前、後任秘書長吳其樑、劉國傳、羅致達
及前任副秘書長馬中武等四人自費購買郵政禮券做為賀禮、奠儀交寄業務之機會，侵
占原判決附表三所示之郵政禮券，並分別於該附表所示之時間、地點持以兌換現金，
供為己用之事實，檢察官係依刑法第三百三十五條第一項之侵占罪起訴，原判決審理
結果，認上訴人此部分行為應成立刑法第三百三十六條第二項之罪，起訴法條已有變
更，卻未依法變更起訴法條，僅於理由欄內記載「起訴書誤為同法第三百三十五條」
，自有判決不適用法則之違法。(二)按刑法第三百三十六條第二項之業務侵占罪，係以
侵占業務上所持有之物為其構成要件，如行為人為依據法令從事公務之人員，其於職
務上持有之非公用私有財物，而侵占入己，則其持有，既係基於公務上之關係，似應
成立貪污治罪條例之侵占非公有財物罪，因其非基於業務上之關係而持有，自不能論
以業務侵占罪。原判決認定上訴人利用經辦退輔會前、後任秘書長吳其樑、劉國傳、
羅致達及前任副秘書長馬中武等四人自費購買郵政禮券做為賀禮、奠儀交寄業務之機
會，侵占原判決附表三所示之郵政禮券，並分別於該附表所示之時間、地點持以兌換
現金，供為己用等情。而依刑法第三百三十六條第二項之規定，論處上訴人業務侵占
罪刑，揆諸上揭說明，自有適用法則不當之違法。另依據原判決認定之事實，上訴人
所持有該附表三所示之財物，為退輔會前、後任秘書長吳其樑等人自費購買郵政禮券
做為賀禮、奠儀，而交由上訴人寄送之機會侵占入己，所審認之事實如果無訛，吳其
樑等人「自費」購買郵政禮券交寄行為之性質為何？上訴人收受後寄送之行為，是否
屬於其職務上之行為？或僅單純受長官或同事間私人請託之行為，而與職務無關？此
與認定上訴人是否成立刑法第三百三十五條第一項之普通侵占罪或其他罪名攸關。原
判決並未調查審酌，難認已盡職權調查能事。上訴意旨執以指摘原判決不當，非無理
由，應認有發回更審之原因。原判決不另為無罪諭知部分，因與發回部分有裁判上一
罪之關係，應併予發回，附此敘明。
據上論結，應依刑事訴訟法第三百九十七條、第四百零一條，判決如主文。
中      華      民      國    九十一    年      七      月     十八     日
                              最高法院刑事第六庭
                                  審判長法官  吳  雄  銘
                                        法官  池  啟  明
                                        法官  石  木  欽
                                        法官  郭  毓  洲
                                        法官  吳  三  龍
      右正本證明與原本無異
                                              書  記  官
中      華      民      國    九十一    年      七      月    二十二    日
